臺灣屏東地方法院交通事件裁定　　　　100年度交聲字第186號
原處分機關　交通部公路總局高雄區監理所屏東監理站
異　議　人
即受處分人　鄭舒文
上列異議人因違反道路交通管理處罰條例案件，對於交通部公路
總局屏東監理站於民國100 年4 月11日所為之處分（屏監違字第
裁82-ZER009094號），聲明異議，本院裁定如下：
    主  文
異議駁回。
    理  由
一、原處分意旨略以：異議人即受處分人（下稱異議人）鄭舒文
    所有之車牌號碼YF-1022 號自小客車，於民國99年11月30日
    下午1 時許，行經國道高速公路竹田收費站（第四車道）北
    上時，因係未申裝戶行駛電子收費車道，經遠通電收公司通
    知其補繳，仍未依期限繳納，而為內政部警政署國道公路警
    察局第五警察隊，依道路交通管理處罰條例第27條第1 項規
    定，以公警局交字第ZER009094 號通知單逕行舉發「汽車行
    駛於應繳費之公路不依規定繳費」違反道路交通管理事件，
    並移送交通部公路總局高雄區監理所屏東監理站處理，嗣原
    處分機關即交通部公路總局高雄區監理所屏東監理站認異議
    人上開情形，違反道路交通管理處罰條例第27條第1 項規定
    ，裁處異議人罰鍰新臺幣（下同）3,000 元等語。
二、異議意旨略以：(一)限期補繳文書不符行政程序送達規定、(二)
    行政罰未符公平原則等語。
三、按汽車行駛於應繳費之公路、橋樑、隧道或輪渡，不依規定
    繳費者，處汽車所有人或駕駛人3,000元以上6,000元以下罰
    鍰，並追繳欠費，道路交通管理處罰條例第27條第1 項定有
    明文；又道路交通管理處罰條例第85條第1 項規定「本條例
    之處罰，受舉發違反道路交通管理事件之受處罰人，認為受
    舉發之違規行為應歸責他人者，應於舉發違反道路交通管理
    事件通知單應到案日期前，檢附相關證據及應歸責人相關證
    明文件，向處罰機關告知應歸責人，處罰機關應即另行通知
    應歸責人到案依法處理。
四、次按處理違反道路交通管理事件，有關文書送達之程序，依
    行政程序法之規定，違反道路交通管理事件統一裁罰標準及
    處理細則第5 條定有明文。而行政程序法中關於文書之送達
    ，於應受送達人之住居所、事務所或營業所為之。但在行政
    機關辦公處所或他處會晤應受送達人時，得於會晤處所為之
    ；於應送達處所不獲會晤應受送達人時，得將文書付與有辨
    別事理能力之同居人、受僱人或應送達處所之接收郵件人員
    ，行政程序法第72條第1 項、第73條第1 項亦有明定。又所
    謂「住所」，係民法上概念，指當事人依一定事實，足認以
    久住之意思，住於一定之地域者，即為設定其住所於該地，
    所謂「一定事實」，包括戶籍登記、居住情形等，以戶籍登
    記資料為主要依據，但不以登記為要件。又按汽車所有人名
    稱、地址等如有變更，應向公路監理機關辦理登記；車主、
    駕駛人依規定向公路監理機關申領之車輛牌照、駕駛執照，
    係以戶籍地址為登記地址；基於社會現況及便民原則，並因
    應車主、駕駛人需要及行政程序法第72條合法送達處所規定
    ，於公路監理電腦系統車籍及駕籍檔中增列住居所或就業處
    所地址，以利公路監理機關及相關機關各項便民服務通知事
    項、公路法、道路交通管理處罰條例及強制汽車責任保險法
    等法令規定之行政文書寄達，特訂定本注意事項；公路監理
    機關受理車主、駕駛人申請增設住居所或就業處所地址後，
    應立即登載於公路監理電腦系統之車籍及駕籍檔中；各項便
    民服務之通知事項、公路法、道路交通管理處罰條例及強制
    汽車責任保險法等法令規定之行政文書寄達，皆以住居所或
    就業處所地址寄發，道路交通安全規則第23條第1 項、公路
    監理電腦系統車輛車籍及駕駛人駕籍增設「住居所或就業處
    所」地址作業注意事項第1 條、第5 條分別定有明文。是異
    議人若有自行遷徙住所之事實，即負有辦理住址變更異動之
    義務，異議人遷徙住所倘未依法辦理異動，交通監理機關並
    無其他管道得知異議人住所變更之事實，自僅能就異議人戶
    籍地送達文書，此時倘異議人無從親自收受文書，其不利益
    自當歸由未盡申請地址異動義務之異議人承擔。再者，戶籍
    地與現居地不同雖時有所見，惟衡諸社會常情，一般人非現
    居戶籍地者，必然委託他人在戶籍地代為收受送達文書，以
    免重要信函遺漏，是通常可認戶籍地係人民有意以之對外往
    來發生法律關係之中心，而為住所地無誤。經查：
  (一)本案車主鄭舒文於法定期間內未申辦移轉歸責手續，爰依上
    開道路交通管理處罰條例第85條第1 項規定處罰汽車所有人
    ，合先敘明。
  (二)本件遠通電收股份有限公司所寄發之補繳通行費之催繳單及
    內政部警政署國道公路警察局第五警察隊以公警局交字第ZE
    R009094 號逕行舉發「汽車行駛於應繳費之公路不依規定繳
    費」違反道路交通管理事件通知單，所送達之地址雖均為異
    議人之戶籍及車籍地址即屏東縣屏東市○○路135 號之1 ，
    並經黃燈儀代為簽收，又郵件簽收人黃燈儀係承租於異議人
    戶籍地之統一有機健康超市屏東旗鑑店之店員，異議人未實
    際居住於戶籍地，並為異議人自承在卷。揆諸上開說明，異
    議人既將戶籍地之房屋出租他人，而未實際居住於戶籍地，
    復未依法向相關監理機關辦理車籍或通訊處所變更之手續，
    或將戶籍遷移於實際居住地，異議人之實際居住地既未經通
    報相關戶政機構知悉，原舉發機關事實上無可能查知，更無
    另行查訪之義務。再者，異議人若未遷移戶籍地址或陳報新
    址，縱其未實際居住於戶籍地，亦應隨時注意有無關乎己身
    權益之文書送達於其戶籍地址，故異議人未能實際收受舉發
    通知單之不利事由，自應歸責於異議人本身，對於前述文書
    已生合法寄存送達之效力均不生影響，尚不得以未居住於戶
    籍地址致未能及時收受郵件為由加以卸責。是異議人此部所
    辯，自屬無據。
五、另按用路人所持之車內設備單元及高速公路電子收費票證，
    不符規定或持用偽造、變造或經驗證不符者，或因人為因素
    導致車內設備單元無法正常扣款收費時，依不照章繳費之規
    定處理；又不照章繳費且未申裝車內設備單元行駛電子收費
    車道者，依交通部台灣國道高速公路局（下稱國道高速公路
    局）查明之車籍資料，交營運單位寄發「補繳通行費及作業
    處理費通知單」通知車主補繳通行費及「違規作業處理費」
    ，並移送相關警察單位依法處理；其次，除同條例第16條外
    ，用路人可自行於規定期限內至指定地點繳納通行費及「欠
    費自動補繳作業處理費」，因系統因素致無法完成扣款交易
    者，不另收「欠費自動補繳作業處理費」；逾規定期限未繳
    納者，由國道高速公路局查明車主資料後，交營運單位寄發
    「補繳通行費及作業處理費通知單」通知補繳通行費及「欠
    費通知補繳作業處理費」，因系統因素致無法完成扣款交易
    者，不另收「欠費通知補繳作業處理費」；用路人應於通知
    單所列之繳費期限內完成補繳程序，逾期未繳納則移送相關
    警察單位依法處理，國道高速公路局電子收費申裝及欠費追
    繳作業注意事項第9 條、第16條第1 款及第17條分有明訂。
    再按無論有無申裝E 通機，未依規定繳費，即該當道路交通
    管理處罰條例第27條第1 項之處罰要件，惟該項未規定是否
    以駛經高速公路收費站未「當場」收取通行費者即應處罰，
    國道高速公路局為保障用路人權益，且因電子收費車道為無
    人收費車道，無法當場即時繳費，故無論是否申裝E 通機，
    均有「欠費追補繳期」供用路人於期限內依規定繳費之補繳
    機制，前開國道高速公路局電子收費申裝及欠費追繳作業注
    意事項第17條第3 項規定用路人逾期未繳納即移送相關警察
    單位依法處理，所謂「依法」即指道路交通管理處罰條例第
    27條第1 項之規定；至於汽車行經收費站未依指示車道過站
    應予處罰，道路交通管理處罰條例第33條第3 項、高速公路
    及快速道路交通管制規則第23條均有相關規定，而電子收費
    車道為專用車道，未申裝E 通機車輛行走該車道，即有上開
    規定之適用，故前開國道高速公路局電子收費申裝及欠費追
    繳作業注意事項第16條規定未申裝或非法使用E 通機，除通
    知補繳通行費外，並移送相關警察單位依法處理，此所謂「
    依法」係指道路交通管理處罰條例第33條第3 項之規定。換
    言之，由於電子收費車道為無人收費車道，未申裝E 通機或
    非法使用E 通機之車輛行駛電子收費車道者，即無法當場即
    時繳納通行費，是以通常同時該當未繳納通行費及未依指示
    車道過站二種違規駕駛行為。主管機關為賦予駕駛人補繳通
    行費之機會，遂先行委託營運單位通知車主補繳通行費，並
    同時移送警察單位依道路交通管理處罰條例第33條第3 項之
    規定，就駕駛人未依指示車道通過收費站之違規駕駛行為處
    罰；若車主收受補繳通行費之通知後，逾期仍未補繳通行費
    ，始移送警察單位依據道路交通管理處罰條例第27條第1項
    之規定，就駕駛人未依規定繳費之違規行為處罰。經查：
  (一)異議人所有之車牌號碼為YF-1022 號之自小客車，未申裝電
    子收費E 通機，於上開時、地行駛電子收費車道者未繳費乙
    節，有卷存車號查詢汽車車籍1 紙、採證照片可稽（見卷存
    採證照片1 幀），自可信為實在。
  (二)承前所述，遠通電收公司既將補繳通知單合法送達於異議人
    ，該補繳期限自應起算，異議人未於補繳期限內補繳通行費
    ，依前揭「交通部臺灣區○道○○○路局電子收費申裝及欠
    費追繳作業注意事項」第17點，內政部警政署國道公路警察
    局第五警察隊自得對其逕行舉發，此一行政罰並無不符公平
    則。從而，是異議人此部所辯，亦屬無據。
六、綜上所述，異議人既不爭執有駕車行經應繳費之公路未依規
    定繳費之事實，且於遠通電收公司依法送達補繳通知單後，
    異議人復未於繳納期限內補繳之，核其所為，確已該當道路
    交通管理處罰條例第27條第1 項所定「汽車行駛於應繳費之
    公路不依規定繳費」之處罰要件，原處分機關依道路交通管
    理處罰條例第27條第1 項及違反道路交通管理事件統一裁罰
    基準表規定，裁處異議人3,000 元罰鍰之處分，核無違誤，
    異議人本件異議為無理由，應予駁回。
七、據上論斷，應依道路交通管理處罰條例第87條第2項、道路
    交通事件處理辦法第18條，裁定如主文。
中    華    民    國    100   年     7    月    19    日
                  交通法庭      法  官  簡光昌
以上正本證明與原本無異。
如不服本裁定應於收受送達後5 日內向本院提出抗告書狀敘述抗
告之理由抗告於台灣高等法院高雄分院。
中    華    民    國    100   年     7    月    19    日
                                書記官  姜宜泰